臺灣士林地方法院刑事判決
110年度審金訴字第506號
公  訴  人  臺灣士林地方檢察署檢察官
被      告  林昆賢

上列被告因詐欺等案件，經檢察官提起公訴（110年度偵字第133
97號），本院合議庭因被告於準備程序就被訴事實為有罪之陳述
，裁定由受命法官獨任進行簡式審判程序並判決如下：
    主  文
丙○○犯如附表一編號一至四所示之加重詐欺取財罪，各處如附表
一編號一至四所示之刑。應執行有期徒刑貳年。
未扣案之犯罪所得新臺幣肆仟陸佰陸拾柒元沒收，於全部或一部
不能沒收或不宜執行沒收時，追徵其價額。
    事  實
一、丙○○於民國110年4月間某日起，因積欠債務，經真實姓名年
    籍不詳綽號「阿誠」之成年人介紹，加入由自稱「林丞誌」
    、暱稱「肥肥」、「安那共」、「憤怒」與其他真實姓名年
    籍不詳之成年人所組成，以實施詐術為手段，具持續性、牟
    利性及結構性之詐欺集團犯罪組織（下稱本案詐欺集團，丙○○所涉參與犯罪組織罪嫌，已先繫屬於臺灣臺北地方法院以
    110年度訴字第683號審理中），以提領詐欺贓款金額之2％作
    為報酬，而擔任持人頭帳戶提款卡提領被害人遭詐贓款之車
    手；乃與本案詐欺集團成員共同意圖為自己不法之所有，基
    於3人以上共同犯詐欺取財及掩飾或隱匿本案詐欺集團犯罪
    所得去向之犯意聯絡，先由集團內真實姓名年籍不詳之成員，
    於附表二編號1至4所示之詐騙時間，以如附表二編號1至4所
    示之詐騙方式，對如附表二編號1至4所示之被害人戊○○、乙○○、己○○、甲○○等人實行詐術，致使該等被害人均陷於錯誤
    ，而依指示各將其等如附表二編號1至4所示之匯款金額，匯
    入如附表二編號1至4所示之人頭帳戶內；本案詐欺集團成員
    即以網路電話指示丙○○持「憤怒」所交付之上開人頭帳戶提
    款卡，於附表二編號1至4所示之提款時間、地點，提領如附
    表二編號1至4所示被害人匯入之受詐款項，所領得之款項全
    數依指示交付予「憤怒」轉致本案詐欺集團，併以此製造金
    流之斷點，致無從追查該等犯罪所得之去向，而掩飾或隱匿
    該等犯罪所得；本案詐欺集團成員再將丙○○依提領金額2％比
    例計算之報酬（共計新臺幣〈下同〉4,667元，各次數額詳附
    表二各編號），送至丙○○所居住之旅館交予丙○○。嗣因如附
    表二編號1至4所示之被害人發覺受騙，而報警循線查獲。 
二、案經戊○○、甲○○訴由臺北市政府警察局內湖分局報告臺灣士
    林地方檢察署檢察官偵查起訴。
    理  由
一、按簡式審判程序之證據調查，不受第159條第1項之限制，刑
    事訴訟法第273條之2定有明文，是於行簡式審判程序之案件
    ，被告以外之人於審判外之陳述，除有其他不得作為證據之
    法定事由外，應認具有證據能力。本件所援引被告丙○○以外
    之人於審判外之陳述，因本案採行簡式審判程序，復無其他
    不得作為證據之法定事由，依上說明，應認均有證據能力。
二、上開犯罪事實，業據被告丙○○歷偵、審均自白不諱（見偵卷
    第11至16、151至153頁，本院卷第42、46頁），核與證人即
    告訴人戊○○（見偵卷第61至69頁）、甲○○（同上卷第131至1
    32頁）、被害人乙○○（同上卷第32至33頁）、己○○（同上卷
    第119至121頁）所述遭詐情節相符，復有如附表二各編號「
    證據」欄所示之各項證據資料（證據名稱、卷頁均詳附表二
    ）在卷可稽，堪認被告前揭任意自白與事實相符，而足憑信
    。其本案犯行事證明確，應予論科。 
三、論罪科刑：
　㈠核被告丙○○所為，均係犯刑法第339條之4第1項第2款之三人
    以上共同犯詐欺取財罪，及洗錢防制法第14條第1項、第2條
    第2款之洗錢罪。另被告加入本案詐欺集團所涉組織犯罪防
    制條例第3條第1項後段之參與犯罪組織罪行，於本案繫屬於
    本院前，業經臺灣臺北地方檢察署檢察官另案以110年度偵
    字第14386、14710、18515號提起公訴，而先繫屬於臺灣臺
    北地方法院以110年度訴字第683號審理中，此有臺灣高等法
    院被告前案紀錄表及前揭檢察官起訴書在卷可考，是本案既
    非被告與本案詐欺集團共同實施之加重詐欺取財犯行中，最
    先繫屬於法院之案件，其於本案自不應併論以參與犯罪組織
    罪，檢察官本件亦未起訴被告此部分犯行，附此敘明。
　㈡被告就如附表二編號1、4、2所示告訴人戊○○、甲○○及被害人
    乙○○匯入人頭帳戶內之款項，雖均有多次提領行為，惟均係
    其與本案詐欺集團成員各對同一被害人即告訴人戊○○、甲○○
    及被害人乙○○分別所為一次施詐陸續匯款後分次提領之贓款
    ，應各僅構成一加重詐欺取財及洗錢之犯行。
  ㈢又被告就上開各次三人以上共同犯詐欺取財及洗錢等犯行，
    與自稱「林丞誌」、暱稱「肥肥」、「安那共」、「憤怒」
    及其他真實姓名年籍不詳之本案詐欺集團成員間，均有犯意聯
    絡及行為分擔，俱應論以共同正犯。
　㈣另被告就附表二編號1至4所為三人以上共同犯詐欺取財及洗
    錢等罪行，既在同一犯罪決意及計畫下所為行為，時、地部
    分合致，且犯罪目的單一，依一般社會通念，認應評價為一
    行為方符合刑罰公平原則，即屬一行為觸犯數罪名之想像競
    合犯，均應依刑法第55條前段之規定，各從一重之三人以上
    共同犯詐欺取財罪處斷。
  ㈤再被告上開所犯4次加重詐欺取財犯行，分別侵害不同被害人
    之財產法益，其犯意各別，行為互殊，應予分論併罰。
  ㈥按洗錢防制法第16條第2項規定：「犯前二條之罪，在偵查或
    審判中自白者，減輕其刑」；又想像競合犯之處斷刑，本質
    上係「刑之合併」。其所謂從一重處斷，乃將想像競合犯組
    成之評價上數罪，合併為科刑一罪，其所對應之刑罰，亦合
    併其評價上數罪之數法定刑，而為一個處斷刑。易言之，想
    像競合犯侵害數法益者皆成立犯罪，論罪時必須輕、重罪併
    舉論述，同時宣告所犯各罪名，包括各罪有無加重、減免其
    刑之情形，亦應說明論列，量刑時併衡酌輕罪部分量刑事由
    ，評價始為充足，然後依刑法第55條前段規定「從一重處斷
    」，非謂對於其餘各罪可置而不論。因此，法院決定處斷刑
    時，雖以其中最重罪名之法定刑，做為裁量之準據，惟於裁
    量其輕重時，仍應將輕罪合併評價在內（最高法院108年度
    台上字第4405、4408號判決參照）。本件被告於偵、審中均
    就其所為洗錢之犯行，自白不諱（見偵卷第12至16、151至1
    53頁，本院卷第42、46頁），依上說明，就被告洗錢部分之
    犯行，原應減輕其刑，惟其本案犯行均係從一重論處三人以
    上共同犯詐欺取財罪，則就被告所為洗錢部分犯行即想像競
    合輕罪得減輕其刑部分，本院於依刑法第57條規定量刑時，
    即應併予審酌。 
  ㈦爰以行為人之責任為基礎，並審酌被告為詐欺集團擔任車手
    提領及交付贓款，而依照該集團之計畫而分擔部分犯行，利
    用一般民眾對於交易聯繫之信賴，作為施詐取財之手段，詐
    得贓款後，進而著手隱匿詐欺贓款，造成告訴人戊○○、甲○○
    、被害人乙○○、己○○之財產損害，更嚴重影響社會治安、交
    易秩序及人我際之信任關係，所為實無足取，兼衡其素行，
    有上開前案紀錄表可考，犯後坦認犯罪不諱，表示願賠償告
    訴人及被害人等，非無悔意之態度，及已與被害人乙○○、告
    訴人甲○○成立調解（見本院卷第53頁），與被害人己○○因和
    解條件無共識，而告訴人戊○○則因未能到場，致均未達成和
    解，併考量被告參與詐欺集團組織之程度及分工角色、所獲
    利益、告訴人及被害人遭詐領之金額，與其自陳為高職畢業
    之智識程度、離婚，前從事餐飲業，育有2名未成年子女之
    家庭經濟及生活狀況，暨其犯罪之動機、目的、手段等一切
    情狀，分別量處如主文第1項所示之宣告刑（詳附表一），
    資為懲儆。
　㈧復按審酌數罪併罰之定應執行刑，係出於刑罰經濟與責罰相
    當之考量，並非予以犯罪行為人或受刑人不當之利益，為一
    種特別的量刑過程，相較於刑法第57條所定科刑時應審酌之
    事項，係對一般犯罪行為之裁量。而定應執行刑之宣告，乃
    對犯罪行為人本身及所犯各罪之總檢視，除應考量行為人所
    犯數罪反應出之人格特性，並應權衡審酌行為人之責任與整
    體刑法目的及相關刑事政策，在量刑權之法律拘束性原則下
    ，依刑法第51條第5款規定，採限制加重原則，資為量刑自
    由裁量權之外部界限，並應受法秩序理念規範之比例原則、
    平等原則、責罰相當原則、重複評價禁止原則等自由裁量權
    之內部抽象價值要求界限之支配，以使輕重得宜，罰當其責
    ，俾符合法律授與裁量權之目的，以區別數罪併罰與單純數
    罪之不同，兼顧刑罰衡平原則。故定應執行刑時，除仍應就
    各別刑罰規範之目的、輕重罪間體系之平衡、整體犯罪非難
    評價，為綜合判斷外，尤須參酌上開實現刑罰公平性，以杜
    絕僥倖、減少犯罪之立法意旨，為妥適之裁量。本院衡酌被
    告於本案所為之犯行，提款行為均在同一日，相距間隔甚近
    ，且屬為同一詐欺集團工作所反覆實施，侵害法益固非屬於
    同一人，然擔任車手提領交付贓款之方式並無二致，犯罪類
    型同一，數罪對法益侵害之加重效應較低。依上說明，本於
    罪責相當性之要求，在上述內、外部性界限範圍內，就本件
    整體犯罪之非難評價、各行為彼此間之偶發性、各行為所侵
    害法益之專屬性或同一性予以綜合判斷，及斟酌被告犯罪行
    為之不法與罪責程度、對其施以矯正之必要性，乃就前揭對
    被告所量處之各該宣告刑，定其應執行之刑如主文第1項所
    示。 　
四、關於沒收部分：
  ㈠按犯罪所得，屬於犯罪行為人者，沒收之；於全部或一部不
    能沒收或不宜執行沒收時，追徵其價額，刑法第38條之1第1
    項前段、第3項定有明文。本件被告丙○○因本案犯行，依其
    領取被害人或告訴人遭詐贓款金額2％比例計算，而取得之本
    件報酬共計4,667元（各次數額詳附表二各編號），如前所
    述，核屬其本案犯罪之犯罪所得，雖被告於審判中已與被害
    人乙○○、告訴人甲○○成立調解，然尚未履行（見本院卷第53
    頁），則被告因犯罪而獲之不法利得既然仍舊保有，自應依
    刑法第38條之1第1項前段之規定，宣告沒收，併依同條第3
    項之規定，諭知於全部或一部不能沒收或不宜執行沒收時，
    追徵其價額。
  ㈡又就共同正犯犯罪所得之沒收，往昔實務雖採連帶沒收之見
    解；惟按沒收，是以犯罪為原因，對於物之所有人剝奪其所
    有權，並將之強制收歸國有的處分，其重點在於所受利得之
    剝奪。故無利得者，本不應生剝奪財產權之問題。參諸民事
    法上多數利得人不當得利之返還，並無連帶負責之適用，因
    此即令二人以上共同犯罪，關於犯罪所得之沒收或追徵，亦
    應各按其實際利得數額負責，而非負連帶責任，始屬合理。
    此與犯罪所得之追繳並發還被害人，重在填補損害而應負連
    帶返還之責任（司法院院字第2024號解釋參照）及以犯罪所
    得作為犯罪構成（或加重）要件類型者，基於共同正犯應對
    犯罪之全部事實負責，則就所得財物應合併計算之情形，迥
    然不同。至於共同正犯各人實際上究竟有無犯罪所得，或其
    犯罪所得究竟多寡，應由事實審法院綜合卷證資料及調查所
    得認定之。本件被告所提領之詐欺贓款，均依指示全數交由
    「憤怒」層轉本案詐欺集團，已如前述，而卷內查無事證足
    以證明被告確有收執該等款項，此外，亦乏證據證明被告與
    詐欺集團成員就上開款項享有共同處分權，是尚難將詐欺集
    團成員自被告取得之上開款項，認屬本件被告犯罪所獲得之
    利益，依上說明，自無從依刑法關於沒收之規定於本案宣告
    沒收，附此敘明。
  ㈢另按犯洗錢防制法之洗錢罪，其所移轉、變更、掩飾、隱匿
    、收受、取得、持有、使用之財物或財產上利益，沒收之，
    洗錢防制法第18條第1項前段固有明文，其立法理由乃為沒
    收洗錢行為標的之財物或財產上利益。惟刑罰法令關於沒收
    之規定，兼採職權沒收主義與義務沒收主義。職權沒收，係
    指法院就屬於被告所有，供犯罪所用、預備用或因犯罪所得
    之物，仍得本於職權斟酌是否宣告沒收，例如刑法第38條第
    1項第2款、第3款、第3項前段等規定屬之。義務沒收，則又
    可分為絕對義務沒收與相對義務沒收。前者指凡法條有：「
    不問屬於犯人與否，沒收之」之特別規定者屬之，法院就此
    等物品是否宣告沒收，無斟酌餘地，除已證明滅失者外，不
    問屬於犯人與否或有無查扣，均應宣告沒收，例如刑法第38
    條第1項第1款、第2項、第200條、第205條、第209條、第21
    9條、第266條第2項、毒品危害防制條例第18條第1項前段等
    規定屬之；後者則係指供犯罪所用、預備用或因犯罪所得，
    以屬於被告所有者為限，始應予以沒收，例如毒品危害防制
    條例第19條第1 項前段是（最高法院96年度台上字第7069號
    判決參照）。而上開洗錢防制法關於沒收之條文既未規定「
    不論屬於犯罪行為人與否」均沒收之，而採取相對義務沒收
    主義，自仍以屬於被告所得管領、處分者為限，始應予以沒
    收。本件被告洗錢犯行所提領之金額，均已經交予「憤怒」
    轉致本案詐欺集團，即非被告所有，亦未在其實際掌控中，
    則被告就此部分犯罪所收受、持有之財物本不具所有權及事
    實上處分權，自非其所得管領、處分，即無從依洗錢防制法
    第18條第1項規定予以宣告沒收，應併敘明。
據上論結，應依刑事訴訟法第273條之1第1項、第284條之1、第2
99條第1項前段，洗錢防制法第2條第2款、第14條第1項，刑法第
11條前段、第28條、第339條之4第1項第2款、第55條、第51條第
5款、第38條之1第1項前段、第3項，刑法施行法第1條之1第1項
，判決如主文。
本案經檢察官丁○○提起公訴，檢察官余秉甄到庭執行職務。
中　　華　　民　　國　　110 　年　　10　　月　　28　　日
                  刑事第九庭法  官  李冠宜
以上正本證明與原本無異。
如不服本判決應於收受送達後20日內向本院提出上訴書狀，並應
敘述具體理由。其未敘述上訴理由者，應於上訴期間屆滿後20日
內向本院補提理由書（均須按他造當事人之人數附繕本）「切勿
逕送上級法院」。
因疫情而遲誤不變期間，得向法院聲請回復原狀。
                            書記官  杜依玹
中　　華　　民　　國　　110 　年　　10　　月　　29　　日
附錄：本案論罪科刑法條全文
中華民國刑法第339條之4
犯第339條詐欺罪而有下列情形之一者，處1年以上7年以下有期
徒刑，得併科1百萬元以下罰金：
一、冒用政府機關或公務員名義犯之。
二、三人以上共同犯之。
三、以廣播電視、電子通訊、網際網路或其他媒體等傳播工具，
    對公眾散布而犯之。
前項之未遂犯罰之。
洗錢防制法第2條
本法所稱洗錢，指下列行為：
一、意圖掩飾或隱匿特定犯罪所得來源，或使他人逃避刑事追訴
    ，而移轉或變更特定犯罪所得。
二、掩飾或隱匿特定犯罪所得之本質、來源、去向、所在、所有
    權、處分權或其他權益者。
三、收受、持有或使用他人之特定犯罪所得。
洗錢防制法第14條
有第二條各款所列洗錢行為者，處7年以下有期徒刑，併科新臺
幣5百萬元以下罰金。
前項之未遂犯罰之。
前二項情形，不得科以超過其特定犯罪所定最重本刑之刑。
中華民國刑法第55條
（想像競合犯）
一行為而觸犯數罪名者，從一重處斷。但不得科以較輕罪名所定
最輕本刑以下之刑。   
附表一：
編號 犯罪事實 主        文 1 事實欄一暨附表二編號1 丙○○三人以上共同犯詐欺取財罪，處有期徒刑壹年肆月。 2 事實欄一暨附表二編號2 丙○○三人以上共同犯詐欺取財罪，處有期徒刑壹年參月。 3 事實欄一暨附表二編號3 丙○○三人以上共同犯詐欺取財罪，處有期徒刑壹年貳月。 4 事實欄一暨附表二編號4 丙○○三人以上共同犯詐欺取財罪，處有期徒刑壹年參月。 
附表二：　　　
編號 被害人 詐騙時間（民國） 詐騙方式 匯款時間（民國） 匯款金額（新臺幣） 匯入人頭帳戶 提款時間（民國）/地點 提款金額（新臺幣） 證          據  1 戊○○(提告） 110年4月17日14時14分 詐騙集團成員撥打電話予告訴人戊○○，佯稱告訴人戊○○先前網路購物設定有誤，需依指示匯款云云，致告訴人戊○○陷於錯誤。 110年4月17日14時44分 4萬9985元 華南商業銀行帳號000-0000000000000000號帳戶 110年4月17日14時46分/臺北市○○區○○路000號ATM 2萬元  1.證人即告訴人戊○○於警詢之陳述（見偵卷第61至69頁)。 2.桃園市政府警察局龍潭分局龍潭派出所受理各類案件紀錄表、受（處) 理案件證明單、受理詐騙帳戶通報警示簡便格式表（見偵卷第71、73、81頁）。 3.內政部警政署反詐騙諮詢專線紀錄表（見偵卷第75頁）。 4.告訴人戊○○手機網路銀行轉帳明細（見偵卷第101頁）。 5.告訴人戊○○手機通聯紀錄擷圖（見偵卷第103頁）。 6.被告提款之監視器影像照片（見偵卷第19至20頁）。 7.本案華南商業銀行帳號之開戶資料及交易明細（見偵卷第173頁）。      110年4月17日14時46分 4萬9985元  110年4月17日14時47分/同上 2萬元          110年4月17日14時48分/同上 2萬元          110年4月17日14時49分/同上 2萬元          110年4月17日14時50分/同上 2萬元          犯罪所得（新臺幣）           2000元    2 乙○○（未提告） 110年4月17日16時 詐騙集團成員撥打電話予被害人乙○○，佯稱被害人乙○○先前有網路訂房，若無訂房，需依指示匯款云云，致被害人乙○○陷於錯誤。 110年4月17日17時46分 2萬9989元 渣打銀行帳號00000000000000號帳 110年4月17日17時48分/同上 2萬元 1.證人即被害人乙○○於警詢之陳述（見偵卷第32至33頁）。 2.內政部警政署反詐騙諮詢專線紀錄表(見偵卷第34頁)。 3.新北市政府警察局新莊分局丹鳳派出所受（處）理案件證明單、受理詐騙帳戶通報警示簡便格式表、受理各類案件紀錄表（見偵卷第36、41、55頁）。 4.被害人乙○○提出之台新銀行自動櫃員機交易明細表（見偵卷第44頁）。 6.被告提款之自動櫃員機監視器影像照片、周邊道路監視器（見偵卷第21至28頁）。 7.本案渣打國際商業銀行帳號之交易明細（見偵卷第177頁）。         110年4月17日17時48分/同上 9989元       110年4月17日18時2 分 2萬9985元  110年4月17日18時10分/同上 2萬元          110年4月17日18時10分/同上 9985元          犯罪所得（新臺幣）           1199元    3 己○○（未提告） 110年4月17日17時23分 詐騙集團成員撥打電話予被害人己○○，佯稱被害人己○○先前網路訂房設定有誤，需依指示匯款云云，致被害人己○○陷於錯誤。 110年4月17日17時54分 1萬8997元 渣打銀行帳號00000000000000號帳戶 110年4月17日17時58分/同上 1萬8997元 1.證人即被害人己○○於警詢之陳述（見偵卷第119至121頁）。　 2.臺東縣政府警察局臺東分局永樂派出所受理詐騙帳戶通報警示簡便格式表（見偵卷第123頁）。 3.金融機構聯防機制通報單（見偵卷第129頁）。 4.被害人己○○提出帳戶遭詐欺通聯紀錄單（見偵卷第125頁）。 5.被害人己○○提出遭詐欺轉帳紀錄（見偵卷第127頁）。 6.本案渣打國際商業銀行帳號之交易明細（見偵卷第177頁）。         犯罪所得（新臺幣）           380元    4 甲○○（提告） 110 年4 月17日17時22分 詐騙集團成員致電告訴人甲○○，佯稱告訴人甲○○先前前往餐廳用餐帳單有誤，需依指示匯款云云，致告訴人甲○○陷於錯誤。 110年4月17日17時56分 2萬9481元 渣打銀行帳號00000000000000號帳戶 110年4月17日17時58分/同上 1000元 1.證人即告訴人甲○○於警詢之陳述（見偵卷第131至132頁）。 2.高雄市政府警察局鼓山分局龍華派出所受（處）理案件證明單、受理各類案件紀錄表（見偵卷第133、135頁）。 3.被害人甲○○提出之彰化銀行自動櫃員交易明細表（見偵卷第139頁）。 4.內政部警政署反詐騙諮詢專線紀錄表（偵卷第134頁）。 5.本案渣打國際商業銀行帳號之交易明細（見偵卷第177頁）。         110年4月17日17時59分/同上 2萬元          110年4月17日18時00分/同上 8000元          110年4月17日18時00分/同上 400元       110年4月17日18時35分 2萬5123元  110年4月17日18時50分/同上 1萬元          110年4月17日18時53分/同上 3000元          110年4月17日18時55分/同上 1萬2000元          犯罪所得（新臺幣）           1088元